【裁判字號】    97,消債更,173
【裁判日期】    980421
【裁判案由】    更生事件
【裁判全文】
臺灣花蓮地方法院民事裁定           97年度消債更字第173號
聲  請  人  甲○○
上列當事人因聲請消費者債務清理事件聲請更生及保全處分，本
院裁定如下：
    主      文
更生及保全處分之聲請均駁回。
聲請費用由聲請人負擔。
    理      由
一、按聲請更生或清算不合程式或不備其他要件者，法院應以裁
    定駁回之，但其情形可以補正者，法院應定期間先命補正，
    消費者債務清理條例（下稱本條例）第8條定有明文。又債
    務人與金融機構協商成立者，不得聲請更生或清算。但因不
    可歸責於己之事由，致履行顯有重大困難者，不在此限；本
    條例施行前，債務人依金融主管機關協調成立之中華民國銀
    行公會會員辦理消費金融案件無擔保債務協商機制與金融機
    構成立之協商，準用前項之規定，復為本條例第151條第5項
    、第6項所明定。準此，債務清償方案成立後，應由債務人
    按其條件履行，惟於其後發生情事變更，在清償期間收入或
    收益不如預期，致該方案履行困難甚或履行不能，而認有不
    可歸責於債務人之事由；或因締結債務清償方案之時，以債
    務人所處之協商時主、客觀環境，按一般有經驗、理性之人
    之標準，以事後觀察，使債務人作成協商意思表示而發生不
    健全或不自由之情形，有高度蓋然性，始從寬認定有不可歸
    責於債務人之事由，而得依本條例第151條第5項但書之規定
    聲請更生或清算。債務人對「如何發生情事變更」，或「如
    何使其產生意思表示不自由或不健全」等情，應詳加說明，
    或提供具體、明確之證據資料，供法院參酌，倘徒憑既有之
    債務清償方案所定協商金額超過債務人可支配之財產總額，
    即謂債務人享有本條例賦予之債務清理權利，無非過於速斷
    。蓋債務清償方案，係經當事人行使程序選擇權所為之債務
    清理契約，債務人自應受該成立之協議所拘束，雖定有不受
    拘束之例外事由，然在其要件解釋上，除應基於私法自治之
    考量外，更應對於債務人新生之債務清理請求權與債權人既
    有之財產權、契約自由權等基本權利間之衝突，加以調和，
    方是正辦。
二、本件更生聲請之意旨略以：因積欠銀行債務，於民國95年5
    月間與債權金融機構共同協商成立清償方案，約定自同年6
    月起，分100期，利率為3%，於每月10日償還新臺幣（下同
    ）32,132元，協商當時每月薪資平均45,870元，扣除尚需支
    付每月生活費用12,365元、房屋租金8,000元及父母扶養費1
    5,000元，共35,365元，僅剩餘10,505元，實無法負擔協商
    金額32,132元。聲請人為了維持與銀行協議，陸續向民間有
    人任可馨、謝美雀及張晃毓借款，以至於積欠民間債務近80
    萬元，聲請人承受不了情緒及心理壓力情況下使得病情惡化
    ，於97年1月11日由妹妹陪同下住院治療至97年2月11日出院
    改門診治療，聲請人每月收入與支出不平衡情況下，實無法
    正常履行協商金額並繳款，在無親友及朋友可支援情況下，
    竭盡所能亦只能依約清償至97年5月始毀諾，聲請人並不是
    故意浪費且不力清償，實在是因為聲請人之收入不足，在履
    行協商每月繳款金額32,132元後已無法維持聲請人及受扶養
    人之生活必要支出，致履行協商顯有重大困難，其不可歸責
    於聲請人之事由實為明顯，爰依法聲請鈞院准予更生，並同
    時聲請保全處分等語。
三、經查：
  (一)本件債務人曾於95年5月9日與金融機構成立協商，並依約繳
    納協商款項，於97年6月2日毀諾，此有臺灣土地銀行股份有
    限公司98年2月10日陳報狀在卷可參，是本件應先探究債務
    人之毀諾，是否符合本條例第151條第5項但書「因不可歸責
    於己之事由，致履行顯有重大困難」之規定，而得聲請更生
    。聲請人雖稱為了維持與銀行協議，陸續向民間友人任可馨
    、謝美雀及張晃毓借款，以至於積欠民間債務近80萬元，聲
    請人承受不了情緒及心理壓力情況下使得病情惡化，於97年
    1月11日由妹妹陪同下住院治療至97年2月11日出院改門診治
    療等語，固提出財團法人臺灣基督教門諾會醫院（下稱門諾
    醫院）診斷證明書等件為證。惟就債務人病情惡化部分，債
    務人於協商前即為躁鬱症病患，其有情緒不穩、衝動控制差
    、失眠及自殺行為等症狀，自92年12月30日至今在門諾醫院
    身心科門診以藥物治療，目前情緒尚穩定，有門諾醫院98年
    1月20日基門醫文字第98-0136號函一份可證，則債務人於97
    年1月11日至同年2月11日住院，於是日出院後改門診治療，
    係發生於97年5月毀諾前，並非毀諾當時即存在。另就債務
    人未依通知補正97年1月至11月之收入、資產變動資料及債
    務人向民間友人借款部分，債務人僅提出向任可馨借款22萬
    元及向張晃毓借款33萬元之借據2紙，尚未舉證釋明積欠民
    間借款近80萬元之借款金額、單據及還款記錄之詳細資料，
    此等因舉證導致事實認定之不利益，依上開規定應由聲請人
    負擔。
  (二)按本條例之立法目的，係為使不幸陷入經濟困境之人得以清
    理債務、重建生活，並在清理過程中能保有符合人性尊嚴之
    最低基本生活，而非維持債務人過去慣常之寬逸生活，是於
    評估履行原協商方案是否顯有重大困難時，並非由債務人任
    意主張其基本生活費用之數額，否則將造成揮霍無度致難以
    履行原協商方案者，反而更容易進入更生程序之歧異現象。
    本件債務人雖稱每月需支出35,365元，包含生活費用12,365
    元、房屋租金8,000元及父母扶養費15,000元，惟：
  1.房屋租金8,000元部分：
    債務人雖於98年2月13日陳報狀中陳述，其戶籍地址花蓮市
    ○○里○○○街43號寄居於朋友家，因朋友可代收信件，聲
    請人因工作關係租屋在花蓮市○○○○街39號，系爭租屋所有
    權人為王永杰，由其母李秀卉出租予債務人等語。然依其戶
    籍謄本資料所示「債務人為上述戶籍地址之戶長，原住國裕
    里25鄰富裕15街39號戶長本人民國97年2月13日住址變更。
    原住民勤里10鄰民權9街31號7樓之3民國97年3月28日住址變
    更」，並非債務人所稱「寄居」。且系爭租屋所有權人既為
    王永杰，本得對之為出租、收益等處分，惟系爭租賃契約卻
    以王永杰為系爭租賃契約之連帶保證人，保證債務人會按時
    繳納租金，顯與社會常情相悖。從而，債務人有無在外租屋
    之事實及必要，即屬可議，此部分之支出，本院不予准許。
  2.生活費用12365元部分：
    債務人95年度之平均每月收入約有45,930元，其96年度之平
    均每月收入約有46,649元，並自承每月收入46,596元，有聲
    請人所提95年度、96年度綜合所得稅各類所得清單及98年2
    月13日陳報狀在卷可參，然前開費用已逾一般人生活所必要
    ，顯然過高，如以行政院主計處公告之97年度台灣省平均每
    人每月最低生活費用，以每年家庭收支調查，計算出平均每
    人每月消費支出之百分之60作為最低生活費為標準，亦僅須
    9,829元，故其以前開金額列計聲請人生活基本開銷，確屬
    過高，應予扣除。
  3.父母扶養費15,000元部分：
    按受扶養權利者，以不能維持生活而無謀生能力者為限，民
    法第1117條第1項定有明文，又同條第2項規定，前項無謀生
    能力之限制，於直系血親尊親屬不適用之，即直系血親尊親
    屬受扶養者，仍須以不能維持生活者為限（最高法院87年台
    上字第1696號判決意旨參照）。債務人之父黃國珍出生於42
    年2月，現年56歲，其母黃珮樺即黃美華出生於43年1月現年
    55歲，均仍有勞動能力，債務人雖未提出黃國珍之存款資料
    ，惟黃國珍名下並有房、地各一筆，現值為390,500元、1,2
    96,000元；黃珮樺名下有汽車一部，存款若干，此有黃國珍
    及黃珮樺之財政部臺灣省南區國稅財產歸屬資料清單各乙份
    在卷可稽，足認債務人之父母仍有相當資力及勞動能力，並
    非處於不能維持生活之情狀。縱使黃國珍與黃珮樺確有扶養
    之必要，則其扶養義務人除債務人外，尚有債務人之弟黃偉
    誠及債務人之妹黃宸柔，依民法第1115條規定，各扶養義務
    人應分擔之比例為三分之ㄧ即5,000元，且債務人如已先行
    墊付，亦得依法請求代其他義務人支出之扶養費，故債務人
    主張支出扶養費5,000元為有理由，逾此部分之主張難謂為
    有理由，不應准許。
  4.據此，本院認為債務人之每月必要支出以14,829元（9,829
    元＋5,000元＝14,829元）為合理。另債務人未依通知補正9
    7年1月至11月之收入、資產變動資料，惟依其郵局存款資料
    所示，債務人97年1月至12月，除7月、8月外，陸續有以無
    摺存款、現金存款方式將存款匯入債務人帳戶之紀錄，如以
    毀諾當時即97年5月中之多筆存款（5/2：無摺存款11,000元
    、5/12：無摺存款17,000元、5/22：現金存款200元、5/23
    ：現金存款18,000元、5/29：現金存款：9,000元）觀之，
    其匯入金額合計55,200元，至債務人多次將所得之存款匯入
    謝美雀之帳號，惟債務人並未舉證釋明與謝美雀間有借款事
    實並陳報借款金額，其有無借款事實不明，本院尚難遽以認
    定債務人之匯款即為清償前向謝美雀所為之借款，則以55,2
    00元計算，已足以支付每月必要支出14,829元及協商金額32
    ,132元，此尚不包括當月薪資在內。
四、綜上，本件債務人未履行95年間與台灣土地銀行所達成一致
    性協商每月所應清償之32,132元係屬其個人原因，而無不可
    歸責之事由致無法依原協商條件履行，應屬聲請更生之要件
    不備。且依前開說明債務人之總資產尚非不足以支付所欠債
    務，此事實債務人亦無從補正後予以變更，依首揭條文之意
    旨，自應駁回其更生之聲請。本件更生之聲請既予以駁回，
    則聲請人保全處分之聲請即失所附麗，應一併駁回，爰裁定
    如主文。
中    華    民    國    98    年    4    月     21    日
                        臺灣花蓮地方法院民事庭
                            法      官  劉柏駿
以上正本係照原本作成。
如不服本裁定，應於裁定送達後10日內向本院提出抗告狀（應抄
附繕本），並繳納抗告費新臺幣壹仟元。
中    華    民    國    98    年    4     月    21    日
                            法院書記官  蔡芬芳


司法院資訊處製作；財團法人民間司法改革基金會備份。
